【裁判字號】    90,訴,2256
【裁判日期】    920117
【裁判案由】    給付補償費
【裁判全文】
臺灣臺北地方法院民事判決  九十年度訴字第二二五六號
    原      告  甲○○
                丙○○
    共      同  鄭聯芳律師
    訴訟代理人
    被      告  福安開發股份有限公司  設台北市○○路○段二七巷一八號一樓
    法定代理人  乙○○                住台北市○○路○段二七巷二二號
    訴訟代理人  林慶苗律師
    複  代理人  林炎平律師
右當事人間請求給付補償費事件，本院判決如左：
    主      文
原告之訴及假執行均駁回。
訴訟費用由原告負擔。
    事      實
甲、原告方面：
一、聲明：
（一）被告應給付原告甲○○新台幣（下同）二百零一萬一千六百二十五元。
（二）被告應給付原告丙○○二百十萬元。
（三）願供擔保請准宣告假執行。
二、陳述：
（一）坐落台北市○○區○○段四小段五一八地號土地（下稱系爭土地）為原告所有
      ，另坐落系爭土地上門牌號碼台北市○○街九十八巷三三之三號之建物，為原
      告甲○○所有，且自民國六十六年四月二十八日起即設籍該地，迄該建物拆除
      為止，已居住二十五年以上，而同樣坐落系爭土地上門牌號碼台北市○○街九
      八巷三七號之建物，則為原告丙○○所有，自六十四年十二月二十六日起即設
      籍該地，亦已居住達二十六年以上，依民法第八百三十二條、第七百七十二條
      準用同法第七百六十九條、第七百七十條及土地法第五十四條等時效取得之規
      定，原告等自屬地上權人。按民法第八百四十條第一項前段規定，地上權人之
      工作物為建築物者，如地上權因存續期間屆滿而消滅，土地所有人，應按該建
      築物之時價為補償。又地上權因存續期間屆滿而消滅者，除契約另有訂定外，
      地上權人得依民法第八百四十條第一項之規定，請求土地所有人按建築物之時
      價為補償，參見最高法院二十二年上字第四十二號及三十二年上字第二五八八
      號判例要旨自明。查原告甲○○所有系爭建物，經測量後面積為十九平方公尺
      (即五、七四七五坪)，以時價一坪三十五萬元計算，被告應補償原告甲○○二
      百零一萬一千六百二十五元。原告丙○○所有系爭建物，經測量後面積共為六
      坪，以時價一坪三十五萬元計算，被告應賠償原告丙○○二百十萬元。惟經兩
      造協調，被告僅願每坪補償二十萬元致和解不成，茲以原告等生活貧苦，一家
      老幼以系爭建物為唯一安身處所，系爭建物若遭拆除，原告等勢必流離街頭，
      被告同意之補償金額顯然過低，被告實應依前開所述市價補償原告。
（二）又原告等就系爭建物，雖尚未依時效取得之規定，登記為地上權人，惟原告對
      該土地並非無權占有，被告竟以所有物返還請求權訴請法院拆除之，侵害原告
      之所有權，爰依民法第一百八十四條規定，被告應負回復原狀顯有困難之金錢
      損害賠償責任。且被告之土地所有權因原告等之有權占有事實上已受限制而無
      價值，被告主張因無法使用系爭土地，其拆屋還地之訴訟價值為二百四十三萬
      四千元（原告甲○○部分）、二百九十五萬六千元（原告丙○○部分），自可
      認為該數額為原告等因此無法使用收益所受之損害，而原告實際請求之數額亦
      低於上開價格，從而若土地不足以論其價值，亦可自當地之房屋價值作為損害
      賠償之依據。
（三）對被告抗辯所為之陳述：公司統一編號00000000號、0000000
      0號之二家福安開發股份有限公司，係為同一家公司。
三、證據：提出和解函文一紙、本院民事執行處通知一紙、台灣電力公司北市區營業
    處書函二份、台北自來水事業處自來水裝置紀錄表二份、台灣高等法院八十八年
    度重上字第四八六號陳報狀一份、土地登記謄本一份、房屋買賣契約書一份、陳
    情書一份、行政院秘書處九十年四月九日台九十內字第○二○九七九號函一份、
    監察院九十年十月八日（九十）院台業貳字第九○○一六六○九七號函一份、勘
    驗筆錄一份（以上皆影本）為證。
乙、被告方面：
一、聲明：
（一）原告之訴及假執行之聲請均駁回。
（二）如受不利之判決，願供擔保請准宣告免為假執行。
二、陳述：被告係於八十三年八月十日設立登記，並以乙○○為法定代理人，而非訴
    請原告拆屋還地以黃根旺為法定代理人之福安開發股份有限公司（下稱舊福安公
    司），原告對被告提起本件訴訟，其當事人不適格。
三、證據：提出被告公司設立登記事項卡及其公司執照、以黃根旺為法定代理人之舊
    福安公司設立登記事項卡及其公司執照、台北市政府公司登記證明書等件為證。
丙、本院依職權調閱台北市○○區○○段四小段五一八號土地異動索引查詢表、本院
    八十三年司字第一五六號呈報清算人卷宗、本院九十年度執字第十九號拆屋交地
    執行卷宗。
    理      由
一、原告於九十年四月二十日起訴時，原列被告法定代理人為黃根旺，公司所在地為
    台北市○○路一號五樓，復於九十一年一月二十一日當庭更正被告法定代理人為
    乙○○，然查名稱為「福安開發股份有限公司」者有二家公司，第一家公司（即
    舊福安公司）公司統一編號為00000000號，法定代理人為黃根旺，公司
    所在地為台北市○○路一號五樓，於六十七年十月二十六日核准登記在案，並已
    於八十二年十二月十七日經台北市政府建設局以北市建一字第九二二一六號函公
    告撤銷登記在案，現正辦理解散清算中；另一家（下稱新福安公司，即本件被告
    ）公司統一編號為00000000號，於八十三年八月十日核准設立登記，公
    司所在地設於台北市○○區○○路四段二七巷十八號一樓，法定代理人為乙○○
    ，此有經濟部公司執照、公司變更登記事項卡、台北市政府公司登記證明書附卷
    可證，並經本院調取本院八十三年度司字第一五六號呈報清算人卷宗核閱無訛。
    復經本院命原告就本件被告身分再為確認後，原告陳報本件被告為新福安公司，
    非舊福安公司，起訴狀上之法定代理人係誤列，不涉當事人變更問題，是以本件
    被告即為新福安公司，合先敘明。
二、原告起訴主張：其等分別自六十六年、六十四年間起即分別居住於門牌號碼台北
    市○○街九八巷三三之三號、三七號之建物內，並依時效取得對系爭建物所坐落
    之系爭土地之地上權登記請求權，惟被告竟以民法第七百六十七條規定，訴請法
    院拆屋還地，侵害原告權利，自應給付原告地上權工作物之補償費及負擔侵權行
    為損害賠償責任，爰請求判命被告應給付原告甲○○二百零一萬一千六百二十五
    元、原告丙○○二百十萬元等語。被告則以：其係於八十三年八月十日為設立登
    記，並以乙○○為法定代理人，並非訴請原告拆屋還地以黃根旺為法定代理人之
    舊福安公司等語，資為抗辯。
三、按地上權人之工作物為建築物者，如地上權因存續期間屆滿而消滅，土地所有人
    ，應按該建築物之時價為補償。但契約另有訂定者，從其訂定。民法第八百四十
    條第一項定有明文。本件原告主張系爭建物因坐落系爭土地上，故依民法時效取
    得之規定，應取得地上權登記請求權，並據此主張系爭建物之補償等語。經查，
    依原告所提系爭建物因占用福安公司所有之系爭土地，經律師代發函通知和解事
    宜，可知系爭土地為福安公司所有，而系爭土地自五十四年五月五日起迄今，皆
    登記為公司統一編號為00000000號之舊福安公司所有一節，有土地登記
    謄本、異動索引查詢表附卷可證。而舊福安公司與本件被告即新福安公司確為二
    家不同之公司，除如前述外（見理由欄第一段），另經本院於九十年度訴字第二
    九五四號請求地上權補償費事件中向台北市政府函詢，經台北市政府於九十一年
    二月十八日以府建商字第○九一六二二六二七號函覆，其說明欄亦明載：「四、
    該二家公司統一編號不同，係為二家公司，且公司名稱應無重複登記之情事，因
    前一家已撤銷登記」等語，有上開函文在卷可稽，故原告主張新、舊福安公司為
    同一家公司云云，自不足採。今原告若欲主張地上權建物之補償，依前開規定，
    在無契約約定之情況下，原告應對系爭土地之所有權人即舊福安公司主張是項權
    利，則原告對本件被告請求補償，洵屬無據。
四、次按民法第一百八十四條係就一般侵權行為而為規定，其行為人應為自然人，法
    人或關係人應負責時，尚須賴其他法文之規定，不能僅憑此條規定命法人負賠償
    責任。本件原告主張被告拆除系爭建物，應負民法第一百八十四條之侵權行為損
    害賠償之責等語。惟查，被告為公司，係一私法人，依前所述，無法僅憑民法第
    一百八十四條之規定負損害賠償之責，況且原告亦自承系爭建物係因法院依執行
    債權人之聲請為假執行之程序而遭拆除等情，被告既非拆除系爭房屋之行為人，
    原告對被告請求侵權行為之損害賠償，亦屬無據。
五、綜上所述，原告主張被告為系爭土地所有權人，並拆除系爭建物，尚不足採。從
    而，其依民法第八百四十條第一項及同法第一百八十四條第一項之規定，請求被
    告應給付原告甲○○二百零一萬一千六百二十五元、原告丙○○二百十萬元，為
    無理由，應予駁回。原告之訴既經駁回，其假執行之聲請亦失所附麗，應併予駁
    回。
六、本件事證已臻明確，兩造其餘主張陳述及所提之證據，爰不一一論述，附此敘明
    。
七、據上論結：本件原告之訴為無理由，依民事訴訟法第七十八條、第八十五條第一
    項前段，判決如主文。
中      華      民      國    九十二    年      一      月     十七     日
                                        民事第二庭審判長法   官  丁蓓蓓
                                                        法   官  黃雯惠
                                                        法   官  劉素如
右為正本係照原本作成
如對本判決上訴，須於判決送達後廿日內向本院提出上訴狀
中      華      民      國    九十二    年      一      月     十七     日
~B法院書記官  劉芳菊


司法院資訊處製作；財團法人民間司法改革基金會備份。
